臺灣高等法院臺南分院民事判決　九十一年度保險上易字第九號　Ｊ
　　　上　訴　人　甲　○　○
　　　被 上 訴人　國泰人壽保險股份有限公司
　　　法定代理人　丙　○　○
　　　訴訟代理人　乙　○　○
右當事人間請求給付保險金事件，上訴人對於中華民國九十一年七月十八日台灣台南
地方法院第一審判決（九十一年度保險字第五號）提起上訴，本院判決如左：
    主    文
上訴駁回。
第二審訴訟費用由上訴人負擔。
    事    實
甲、上訴人方面：
一、聲明：(一)原判決不利於上訴人部份均廢棄。(二)右廢棄部分，被上訴人應給付上訴
    人新台幣七十九萬五千九百四十七元，及自民國九十一年三月二十日起至清償日
    止，按年利率百分之五計算之利息。(三)第一、二審訴訟費用由被上訴人負擔。
二、陳述：除與原審判決記載相同者予以引用外，補稱：
  (一)按「保險契約，應以保險單或暫保單為之。」且「保險契約之解釋，應探求契約
    當事人之真意，不得拘泥於所用之文字；如有疑義時，以作有利於被保險人之解
    釋為原則。」保險法第四十三條、第五十四條第二項定有明文。且「解釋契約，
    固須探求當事人立約時之真意，不能拘泥於契約之文字，但契約文字業已表示當
    事人真意，無須別事探求者，即不得反捨契約文字而更為曲解。」最高法院十七
　　年上字第一一一八號著有判例。查：系爭保險單依法為兩造之保險契約，且系爭
　　保險單上就保險契約滿期後之「滿期保險金」記載為新台幣（下同）一百三十二
　　萬六千六百五十元，而系爭保險契約業於九十年十月十二日滿期，此兩造所不爭
　　，並為原審認定在卷，揆諸前開保險法之規定及最高法院判例意旨被上訴人國泰
　　公司依兩造之保險契約自應給付「滿期保險金」一百三十二萬六千六百五十元，
　　上訴人請求被上訴人給付上開保險金自屬合法有據。
  (二)依保險法第四十三條之規定保險契約「應」以保險單為之，此為被上訴人所明知
    ，則被上訴人於制作系爭保險單交付上訴人時，斷無不仔細核對保險契約內容之
    理，被上訴人既於兩造之保險契約（即系爭保險單）上載明滿期保險金應為一百
　　三十二萬六千六百五十元，上訴人亦依約如數給付保險費達二十年，自不容被上
　　訴人事後率以計算錯誤為藉口拒絕給付之。
  (三)被上訴人主張依兩造保險契約第八條、第九條計算滿期保險金應為五十三萬零六
    百六十元，系爭保險單上之記載係誤算誤印云云，惟查觀諸兩造保險單上之記載
    ，關於滿期保險金之約定兩造係約定「一定之金額」，即一百三十二萬六千六百
    五十元，別無關於保險金計算方式之約定，被上訴人主張計算錯誤云云，尚非可
    取。
  (四)況被上訴人主張計算錯誤係以財政部六十七年八月十六日（）台財錢第一八八
　　八四號函核准之保險條款為據，惟查：兩造之系爭保險單上並無經財政部核准文
　　號之記載，且被上訴人於原審所提出之其他保戶之保險單與上訴人持有之系爭保
　　險單顯不相同，其他保戶之保險單上均有財政部核准文號之記載，上訴人所持有
　　者並沒有，足見被上訴人對上訴人所承保之保險契約，應非上開經財政部（）
　　台財錢第一八八八四號函核准之保險契約。又一般保險業者辦理保險、核發保單
　　應有財政部之核准字號，若無核准字號即表示係保險業者為求募集資金，而與要
　　保人另行訂立保險契約，本件保險契約既無上開財政部核准文號之記載，被上訴
　　人主張依上開財政部（）台財錢第一八八八四號函核准之保險條款計算保險金
　　，自無理由。
  (五)系爭保險單於保險期滿前曾經遺失，被上訴人於七十三年十月十五日補發之保險
    單上亦明載滿期保險金為一百三十二萬六千六百五十元，再徵諸七十八年、七十
    九年、八十一年、八十六年及八十八年間，該保險單多次交由被上訴人公司核對
　　，被上訴人公司對保險單上之記載亦均無意見，足認被上訴人公司主張系爭保險
　　單上滿期保險金之記載係誤算誤印云云，並非事實。
三、證據：除援用原審所提證據外，補提保險單影本乙份、保險簡介影本乙份為證，
    並聲請訊問證人王春蘭。
乙、被上訴人方面：
一、聲明：(一)上訴駁回。(二)第一、二審訴訟費用由上訴人負擔。(三)若受不利判決，願
    供擔保免為假執行。
二、陳述：除與原審判決記載相同者予以引用外，補稱：
  (一)查上訴人之夫黃昭良於七十年十月十三日（當時年齡二十九歲）以自己為要保人
    兼被保險人，向被上訴人公司投保國泰增值分紅養老保險（保單號碼00000
    00000號），基本保險金額新台幣（以下同）二十萬元，保險期間二十年，
    約定保險費按季繳交，每期為四六００元，並約定以自己為滿期保險金受益人，
    七十三年十月十五日因保單遺失申請補發保單。八十七年六月十六日，要保人變
    更為上訴人，上訴人以變更後要保人之身分於九十年八月九日，將滿期保險金受
    益人變更為上訴人自己。
  (二)系爭保險契約於九十年十月十二日滿期，上訴人執七十三年十月十五日被上訴人
    公司補發予上訴人將滿期保險金誤載為0000000元（正確為五三０六六０
    元）之保單，主張並起訴請求被上訴人公司以該誤算之金額給付滿期保險金。
  (三)次查，上訴人因遺失原保險單正本而由被上訴人公司所補發之保單，其上所載險
    種、保單號碼、要保人、被保險人、保險始期、終期、保險金額均依投保時要保
    書內容製作，其上復有「本公司今承保本保險單所列保險，約定依照附冊所載保
    險契約條款辦理」之記載，又依該保險契約條款第一條「保險契約的構成」已載
    明「本保險契約所載的條款‧‧‧以及和本保險契約有關的要保書‧‧‧都是本
    保險契約的構成部分」。
  (四)按解釋當事人之契約，應以當事人立約當時之真意為準，而真意何在，又應以過
    去事實及其他一切證據資料為斷定之標準，不能拘泥文字致失真意，有最高法院
    三十九年度台上字第一０五三號判例可資參照。亦即解釋契約，應斟酌訂立契約
    當時及過去事實暨交易上之習慣，依誠信原則，從契約之主要目的，及經濟價值
    作全盤之觀察（最高法院八十五年度台上字第五一七號判決參照）。又按依保險
    法第四十三條規定製作之保險單或暫保單並非證券文書，是保險契約之內容自非
    專以保險單或暫保單之記載為據，倘當事人對於其記載之真意有所爭執，應憑過
    去事實及其他一切證據資料以為判斷，不得拘泥於保險契約之文字，亦有最高法
    院八十七年度台上字第二０三一號判決足參。
  (五)按，上訴人所執補發保單，其上所載險種、保單號碼、要保人、被保險人、保險
    始期、終期、保險金額既均依原要保書內容製作，足證與原投保之保險內容一致
    ，又按「各種保險費、保險單條款、要保書及財政部指定之相關資料，均應先報
    經財政部核准始得出單；其變更修改時，亦同。」保險業管理辦法第二十五條定
    有明文。是上訴人主張系爭保險契約，非經財政部（）台財錢字第一八八八四
    號函核准之保險契約，即非可採。
  (六)又衡諸公平對價原則，系爭保險契約既按被保險人投保時年齡二十九歲基本保險
    金額二十萬元，每季繳納保險費四六００元，及系爭保險契約條款第八條約定「
    本保險的保險金額每年按前年度保險金額的百分之五遞增。第一年度保險金額則
    按保險單所載基本保險金額加上百分之五計算」，另第九條復約定：「被保險人
    於本契約期滿仍生存時，本公司按滿期當年的保險金額給付滿期保險金」。系爭
    保險契約之保險期間二十年，基本保險金額二十萬元為上訴人所自認，依前揭條
    款約定加以計算，於二十年期滿，其保險金額按前年度保險金額的百分之五遞增
    ，至二十年滿期時，當年度之保險金額為五三０六六０元。計算方式依系爭保險
    契約條款或簡介所列各保險年度保險金額表，每萬基本保險金額遞增至二十年時
    為二六五三三元，乘以本案基本保險金額二十萬元即得五三０六六０元（基本保
　　險金額20萬×26533＝530660元 ）。而上訴人所執補發保險單上記載滿期保險金
　　之金額0000000元，依前述各年度保險金額表換算，顯係以基本保險金額
　　五十萬元為基礎加以計算而得【0000000元÷26533（至二十年時每萬基本保險金
　　額遞增為26533）＝50 萬元】，此與系爭保險契約所約定基本保險金額二十萬元
　　明顯不符。
  (七)再按，「行使權利履行義務，應依誠實及信用方法」，民法第一百四十八條第二
    項定有明文。系爭保險契約既係按基本保險金額二十萬元繳納保險費，自應依契
    約條款第八條之約定給付滿期保險金五三０六六０元，否則上訴人所執補發保險
    單若誤載為一０萬元，上訴人是否甘就補發保險單所載請求給付一０萬元。上訴
    人為逾契約條款約定以外之請求，有欠公允，從而系爭保險契約於九十年十月十
    二日屆滿二十年而得請領滿期保險金為五三０六六０元，扣除上訴人於八十八年
    十月十四日以系爭保險契約為質，向被上訴人公司借款三四八０００元及其利息
    五九四六元後，尚餘一七六七五七元，被上訴人公司前於九十年十月十日開立一
    七六七五七元之支票給付予上訴人，已依約履行義務，然卻遭其拒領，上訴人復
    逕行起訴並為逾契約條款以外之請求，實有違前揭法條之規定，其請求洵屬無據
    。
  (八)末查，保單上所記載之金額為「滿期保險金」，又滿期保險金之給付，保險契約
    條款第八條及第九條已有明文約定，而不及於「累積紅利」，至累積紅利（即保
    單紅利）另已於契約條款第二十五條復有規定，上訴人顯有誤解。又上訴人主張
    其補發保單上未有似其他保戶保單有紅利給付之記載，則被上訴人自可拒絕給付
    保單紅利，惟上訴人業已於八十九年一月十八日向被上訴人申請保單紅利之給付
    ，被上訴人亦已依約給付，並由上訴人具領在案，足證被上訴人已依誠實信用原
    則履行契約。
三、證據：除援用原審所提證據外，補提要保書影本乙紙、變更要保人申請書影本乙
    紙、變更受益人申請書影本乙紙、保險契約條款影本乙份、保險費率表影本乙紙
    、保險簡介影本乙紙、保單紅利給付申請書及給付收據影本乙紙為證。
丙、本院依當事人聲請訊問證人王春蘭。
    理    由
一、上訴人於原審起訴主張：上訴人之夫黃昭良於七十年十月十三日與被上訴人訂立
    國泰增值分紅養老保險契約（以下簡稱系爭保險契約），雙方約定保險金額二十
    萬元，保險期間二十年（自七十年十月十三日至九十年十月十二日止），保險費
    按季繳交，每期為四千六百元，並以上訴人之夫黃昭良為滿期保險金受益人，嗣
    於八十七年六月十六日，由黃昭良及上訴人向被上訴人申請要保人變更為上訴人
    ，上訴人以變更後要保人之身分，再於九十年八月九日，將滿期保險金受益人變
    更為上訴人，依兩造保險契約之約定，滿期保險金為一百三十二萬六千六百五十
    元，詎至本保險期滿日上訴人依約向被上訴人請求給付，被上訴人竟以保險單上
    滿期保險金之記載純係印刷錯誤所致，僅願給付五十三萬零六百六十元，為此依
    系爭保險契約及保險法第一百三十五條之一規定提起本訴，求為判決被上訴人應
    給付上訴人九十七萬二千七百零四元及法定遲延利息云云。（原審判決被上訴人
    應給付上訴人十七萬六千七百五十元、利息及假執行，上訴人其餘之訴駁回）
二、被上訴人則以：有關保險契約當事人之權利義務關係，應依契約條款所載及其他
    相關文件判斷，依系爭保險契約條款第八條及第九條之約定計算，本件要保人每
    季繳交保險費四千六百元，滿期保險金額僅為五十三萬零六百六十元，明顯可知
    上訴人所持補發保險單上所載滿期保險金之金額一百三十二萬六千六百五十元，
    純係誤算誤印所致。上訴人所得領取滿期保險金五十三萬零六百六十元及紅利四
    十三元，扣除上訴人之借款及利息後，上訴人尚得領取十七萬六千七百五十七元
    ，被上訴人曾於九十年十月十日簽發同額之支票予上訴人，然卻遭其拒領，則上
    訴人提起本訴顯無理由等語，資為抗辯。
三、上訴人主張上開之事實，提出被上訴人不爭執之保險契約內容變更申請書、保單
    、國泰增值分紅養老保險要保書、保險單批註欄、被上訴人九十年十月十八日函
    及保險資料為證，此外兩造對下列事實：(一)、上訴人之夫黃昭良於七十年十月十
    三日以其為要保人兼被保險人，向被上訴人公司投保國泰增值分紅養老保險（保
    單號碼0000000000號），保險金額二十萬元，保險期間二十年（自七
    十年十月十三日起至九十年十月十二日止），投保當時，被保險人黃昭良年齡為
    二十九歲，約定保險費按季繳納，每期為四千六百元，原約定以上訴人之夫黃昭
    良為受益人，嗣於八十七年六月十六日，由黃昭良及上訴人向被上訴人申請要保
    人變更為上訴人，上訴人於九十年八月九日再以要保人之身份，向被上訴人申請
    將滿期保險金受益人變更為上訴人。(二)、上訴人所執之國泰增值分紅養老保險保
    險單上記載要保人為黃昭良，滿期保險金記載為一百三十二萬六千六百五十元。
    (三)、上訴人於八十八年十月十四日以系爭保險契約總保單價值準備金為質，向被
    上訴人借款三十四萬八千元，至九十年十月十二日止，上訴人尚積欠被上訴人借
    款本金三十四萬八千元及九十年七月一日起至九十年十月十一日之利息五千九百
    四十六元，被上訴人於九十年十月十二日以被上訴人應給付上訴人之滿期保險金
    其中三十五萬三千九百四十六元，與上訴人積欠被上訴人之借款本金三十四萬八
    千元及利息五千九百四十六元債務抵銷。(四)、被上訴人簽發支票號碼為ＢＡ00
    00000號、票載日期為九十年十月十日、票面金額為十七萬六千七百五十七
    元之支票一紙予上訴人，惟上訴人拒絕收受，現上開支票仍在被上訴人持有中等
    各情亦不爭執，堪信真正。
四、本案應審究者，厥在「被上訴人應給付之滿期保險金應為一百三十二萬六千六百
    五十元或五十三萬零六百六十元？」，經查：
　(一)按「解釋意思表示，應探求當事人之真意，不得拘泥於所用之辭句。」民法第九
　　十八條定有明文。又「解釋當事人之契約，應以當事人立約當時之真意為準，而
　　真意何在，又應以過去事實及其他一切證據資料為斷定之標準，不能拘泥文字致
　　失真意」、「保險法第四十三條規定製作之保險單或暫保單並非證券文書，是保
　　險契約之內容自非專以保險單或暫保單之記載為據，倘當事人對於其記載之真意
　　有所爭執，應憑過去事實及其他一切證據資料以為判斷，不得拘泥於保險契約之
　　文字」，分別有最高法院三十九年度台上字第一０五三號判例、八十七年度台上
　　字第二０三一號判決可稽。
　(二)上訴人執有之保險單（原審卷第９頁）雖載明系爭保險滿期保險金一百三十二萬
　　六千六百五十元，惟保險單僅供為投保之證明，並非證明保險契約權利義務之唯
　　一方法。上訴人雖主張兩造間之保險契約內容除保險單、要保書外，並無其他契
　　約條款之約定云云，但為被上訴人所否認，被上訴人並說明「兩造間之保險契約
　　係以國泰增值分紅養老保險契約條款為主要內容」等語，經查：
　　1.細繹上訴人所提出之保險單僅記載保險單號碼、要保人、被保險人、保險金額
　　　、保險期間、保險始期與保險終期之資料，有關保險事故、無效及失權原因等
　　　保險契約基本條款則付闕如。至於上訴人所提出之要保書，就保險契約基本條
　　　款亦無記載，因此依上訴人所提出之要保書及保險單無法證明系爭保險契約之
　　　內容（即契約條款，規範保險事故、無效、失權原因、給付方式等）。又系爭
　　　保險契約內容為增值分紅養老保險，兼具有儲蓄之性質，保險費與滿期保險金
　　　之間應立於對價之關係。系爭保險契約原係按被保險人之夫黃昭良投保時年齡
　　　二十九歲、基本保險金額二十萬元為計算基準，訂定出要保人每季繳交之保險
　　　費每期為四千六百元，依理滿期保險金即亦應依此項標準計算，方符兩造訂約
　　　時之真意，並符合公平原則。若僅拘泥於保險單上之金額記載，而不顧其他契
　　　約條款之約定及計算準則，將有違前述契約解釋之原則，亦使保險制度失其儲
　　　蓄及對價衡平之本質。況若將保險契約解釋為概依保險單上所載之金額為準，
　　　卻無視於要保人繳交保險費之多寡，則於記載有誤之情形，不論是過多抑或過
　　　少，對契約雙方均將造成不公平之結果。
　　2.按被上訴人主張系爭保險係屬「國泰增值分紅養老保險契約」，有關保險契約
　　　內容及條款，曾經被上訴人以六十七年六月二十七日（６７）企字第七四一－
　　　七（一）號函呈報財政部核准在案，有被上訴人提出之六十七年八月十六日以
　　　台財錢第一八八八四號函在卷可稽（本院卷第８５頁至第１０８頁），上訴人
　　　主張兩造間之保險契約內容只有保險單、要保書，而無其他契約條款之約定云
　　　云，與事實不符，不足採信，從而被上訴人辯稱兩造間之系爭保險契約內容應
　　　依國泰增值分紅養老保險契約條款內容為主，堪予採信。
　　3.系爭保險契約條款第八條約定：「本保險的保險金額每年按前年度保險金額的
　　　百分之五遞增。第一年度保險金額則按保險單所載基本保險金額加上百分之五
　　　計算」、第九條復約定：「被保險人於本契約期滿仍生存時，本公司按滿期當
　　　年的保險金額給付滿期保險金」等語，系爭保險契約之保險期間二十年，基本
　　　保險金額二十萬元為上訴人所自認，並有上訴人提出之保險單足證。依前揭條
　　　款約定內容計算，上訴人所保國泰增值分紅養老保險契約，保險期間為二十年
　　　，其保險金額按前年度保險金額的百分之五遞增，至二十年滿期時，當年度之
　　　保險金額應為五十三萬零六百六十元（計算方法為依系爭按前年度保險金額的
　　　百分之五遞增，至二十年滿期，參見原審第３９頁、本院卷第５５頁），足證
　　　被上訴人抗辯上訴人所執保險單上記載「滿期保險金一百三十二萬六千六百五
　　　十元」係誤印所致，與實際相符，堪予採信。又依被上訴人提出之國泰增值分
　　　紅養老保險契約條款第八條、第九條、第二十五條約定，上訴人除享有滿期保
　　　險金（每年增值百分之五）以外，尚可分受紅利（按二年期存款以複利計算）
　　　，此經證人王春蘭證述在卷，上訴人於八十九年九月二十日亦領得六萬七千零
　　　七十元之紅利，此有上訴人保全給付申請書在卷足按（本院卷第５６頁），上
　　　訴人對此亦不爭執（本院卷第４０頁），益證被上訴人係依國泰增值分紅養老
　　　保險契約條款為給付（上訴人提出之保險單並無此項分紅之記載）。至於證人
　　　王春蘭（係被上訴人已退休之員工，招攬本件保險之人）到庭證稱「我跟她（
　　　上訴人）說繳費後公司會打保單給她，保單上就是她要領的錢」云云，與上開
　　　事證不符，不足採為有利上訴人之證據。
　(三)至於上訴人主張其持有之系爭保險單曾經遺失並申請補發，補發之保險單，亦記
　　載滿期保險金為一百三十二萬六千六百五十元，該保險單並曾繳交予被上訴人核
　　對九次，被上訴人均未通知上訴人更正等情，應係被上訴人業務上之疏失所致，
　　依上說明，保險金額仍應依契約約定實際金額給付，上訴人主張依錯誤之保險單
　　請求給付，亦無理由。
五、綜上所述，依系爭保險契約，上訴人實際上得請求之滿期保險金僅為五十三萬零
    六百六十元，扣除被上訴人主張抵銷上訴人積欠被上訴人之借款共計三十五萬三
    千九百四十六元（本金三十四萬八千元及利息五千九百四十六元），累計被上訴
    人僅應再給付上訴人十七萬六千七百五十七元。被上訴人雖曾簽發支票號碼為Ｂ
    Ａ0000000號、票載日期為九十年十月十日、票面金額為十七萬六千七百
    五十七元之支票一紙，惟該支票既為上訴人所拒絕收受，該支票現仍在被上訴人
    持有中，則此部分尚不生清償之效力。從而，上訴人依據保險契約之法律關係，
　　僅得請求被上訴人給付十七萬六千七百五十七元及自起訴狀繕本送達翌日即九十
　　一年三月二十日起至清償日止，按週年利率百分之五計算之利息，原審就上訴人
　　上開請求逾十七萬六千七百五十七元及自起訴狀繕本送達翌日即九十一年三月二
　　十日起至清償日止按週年利率百分之五計算之利息及該部分假執行之聲請部分予
　　以駁回，經核並無違誤，上訴人上訴意旨指摘原判決駁回上訴人其餘之訴部分不
　　當，求為廢棄改判，非有理由，應予駁回。
六、本件事證已臻明確，兩造其餘主張陳述及所提證據，經審酌核與判決結果無影響
    ，爰不一一贅述，附此敘明。
據上論結，本件上訴無理由，應依民事訴訟法第四百四十九條第一項、第七十八條判
決如主文。
中　　　華　　　民　　　國　　九十一　　年　　　十一　　月　 　　五　　 日
　　　　　　　　　　　　　　　　　　臺灣高等法院臺南分院民事第四庭
~B1審判長法官　林　　金　　村
~B2　　　法官　徐　　財　　福
~B3　　　法官　曾　　平　　杉
右為正本係照原本作成。
不得上訴。
中　　　華　　　民　　　國　　九十一　　年　　　十一　　月　 　　六　　 日
~B法院書記官　葉　　秀　　珍
